臺灣新北地方法院民事裁定　　　　　110年度消債更字第300號
聲　請　人
即　債務人　吳昕蔓即吳宛騏
　　　　　　　　
　　　　　　　　
代　理　人　吳鏡瑜律師（法扶律師）
上列當事人聲請消費者債務清理更生事件，本院裁定如下：
    主  文
聲請駁回。
聲請程序費用由聲請人負擔。
    理  由
一、按債務人不能清償債務或有不能清償之虞者，得依本條例所
    定更生程序，清理其債務；債務人無擔保或無優先權之本金
    及利息債務總額未逾新臺幣（下同）1,200 萬元者，於法院
    裁定開始清算程序或宣告破產前，得向法院聲請更生；債務
    人對於金融機構負債務者，在聲請更生或清算前，應向最大
    債權金融機構請求協商債務清償方案，或向其住、居所地之
    法院或鄉、鎮、市、區調解委員會聲請債務清理之調解；協
    商或調解成立者，債務人不得聲請更生或清算，但因不可歸
    責於己之事由，致履行有困難者，不在此限，消費者債務清
    理條例（下稱消債條例）第3 條、第42條第1 項、第151 條
    第1 項、第7 項定有明文。而所謂「不能清償」，指債務人
    因欠缺清償能力，對已屆期之債務，全盤繼續處於不能清償
    之客觀經濟狀態者而言。又所謂「不能清償之虞」，係指依
    債務人之清償能力，就現在或即將到期之債務，有不能清償
    之蓋然性或可能性而言。易言之，債務人之狀態如置之不理
    ，客觀上得預見將成為不能清償之情形而言，此將來發生不
    能清償之事實，不必達到高度之確信。至於債務人之清償能
    力，則包括財產、信用及勞力（技術），並不以財產為限，
    必須三者總合加以判斷仍不足以清償債務，始謂欠缺清償能
    力而成為不能清償。又債務人之清償能力係處於流動性狀態
    ，聲請時與法院裁定時之清償能力未必一致，應以法院裁定
    時為判斷基準時（司法院民事廳民國99年11月29日廳民二字
    第0990002160號第二屆司法事務官消債問題研討第4 號消債
    例法律問題研審小組之研審意見參照）。
二、聲請意旨略以：聲請人為協助母親於外縣市定居而向銀行貸
    款，又因使用信用卡及理財不善，致積欠債務。聲請人因無
    法與全體債權人達成協商，爰依法向法院聲請更生等語。
三、經查：
  ㈠聲請人前於110 年4 月7 日向本院聲請債務清理之前置調解
    ，於同年4 月27日進行調解程序，最大債權金融機構玉山商
    業銀行股份有限公司（下稱玉山銀行），雖提出每月清償新
    臺幣（下同）1,039 元，年利率3%，共計48期，惟因聲請人
    稱尚有其他非金融機構債權人無法納入調解，而致前置調解
    不成立等情，經本院依職權調閱本院110 年度司消債調字第
    302 號卷宗（下稱調解卷）查明屬實。再經本院查核本件聲
    請人所積欠債務總額未逾1,200 萬元，且其於聲請更生前1
    日回溯5 年內未從事營業活動，是以，本件聲請人所為更生
    聲請可否准許，應審究聲請人其現況是否有不能清償債務或
    有不能清償之虞之情事而定。
  ㈡聲請人主張其積欠債務159,607 元之情，固據其提出財團法
    人金融聯合徵信中心查詢當事人綜合信用報告回覆書、債權
    人清冊等件為證（見調解卷第9 至11頁、13頁）。惟其中普
    羅米斯顧問股份有限公司之債權已於93年12月1 日讓與良京
    實業股份有限公司（下稱良京公司），良京公司亦於110 年
    11月23日庭期時到庭陳述並庭呈債權讓與書影本（見本院卷
    第265 至273 頁），堪予認定，故聲請人之債權人及債務金
    額分別為玉山銀行55,607元及良京公司104,000 元，合先敘
    明。
  ㈢聲請人稱名下僅有富邦人壽保險單，無相當之財產可供清償
    ，並提出全國財產稅總歸戶財產查詢清單、集保戶往來參加
    人明細資料表（含帳號）、客戶存券異動明細表、保管帳戶
    客戶餘額表、投資人於各專戶無資料明細表、投資人於清算
    交割銀行未開戶明細表、中華民國人壽保險商業同業公會保
    險業通報作業資訊系統資料查詢結果表、中華郵政存摺及內
    頁影本、兆豐國際商業銀行存摺及存款往來明細查詢影本、
    元大商業銀行存摺及內頁影本附卷可稽（見調解卷第4 至7
    頁、14頁; 本院卷第115 頁、125 頁至第133 頁、第163 頁
    至第171 頁、第275 頁至第279 頁）。又本院於110 年8 月
    9 日函詢富邦人壽保險股份有限公司查明聲請人保單剩餘價
    值，並於同年8 月19日接獲該公司陳明以聲請人為要保人之
    有效保單有一張，如終止契約可領取之解約金為1,235 元（
    見本院卷第151 頁），由上開資料可知，聲請人名下確無相
    當之財產可供清償。
  ㈣聲請人稱其目前從事旅遊業，擔任導遊、領隊等職務，因新
    冠肺炎疫情影響，收入銳減，每月平均薪資降至11,750元，
    並由親友支應每月5,000 元，提出110 年出團領款紀錄單、
    勞工保險被保險人投保資料表、中華郵政存摺及內頁影本為
    證（見本院卷第108 至第109 頁、第187 頁、第275 至第
    279 頁）。嗣於110 年11月23日本院訊問時法官問: 「疫情
    降為2 級之後，你該期間的工作收入為何? 」，聲請人則稱
    : 「10月中到現在大約收入4 萬初。」（見本院卷第267 頁
    ），由聲請人所陳可知，雖受新冠肺炎疫情影響，旅遊業從
    業人員收入降低，惟目前疫情有所趨緩，聲請人之收入有回
    升之情形，又按債務人之清償能力係處於流動性狀態，聲請
    時與法院裁定時之清償能力未必一致，應以法院裁定時為判
    斷基準時。是以，本院審酌行政院主計總處薪情平台所公告
    （https ://ea rnings .dgbas .gov .tw/view_payroll .a
    spx ），旅行及相關服務業每人每月總薪資統計表，110 年
    1 至9 月平均每月薪資約為36,283元，聲請人雖稱因其非正
    職人員，至多屬從業人員，且為獨立承接旅遊案件，故其收
    入為非經常性，惟聲請人於110 年11月23日庭期時稱其10月
    中至今收入約為4 萬初，與主計總處所公告平均薪資差異不
    大，況且聲請人110 年12月1 日所提出之陳報六狀中所記載
    110 年10月16日至110 年11月26日之收入為76,400元（見本
    院卷第283 頁），雖僅是最近一個多月收入狀況，惟可見聲
    請人之收入確實因疫情趨緩有回升之情形，故認聲請人於聲
    請更生時所陳報聲請更生後之收入數額顯屬過低，且無足夠
    證據以證其說，又聲請人亦自陳亦情趨緩後收入確實有提高
    ，並有聲請人到庭所述之調查筆錄及聲請人自製近1 個月出
    團領款紀錄表附卷可稽（見本院卷第267 頁、第283 頁）。
    從而，本院暫以36,000元（即行政院主計總處薪情平台所公
    告旅行及相關服務業每人每月總薪資統計之金額）計算聲請
    人現每月可處分所得數額。
  ㈤又聲請人主張現每月必要生活支出費用為膳食費7,000 元、
    房租4,000 元、交通費1,000 元、勞保費1,517 元、健保費
    7 44元、通訊費653 元、工會會費150 元，總計15,064元（
    見本院卷第229 頁），雖聲請人並未提出全部其所支出對應
    之相關單據為證，惟本院衡酌聲請人之家庭親屬狀況、工作
    型態、目前社會經濟消費之常情，且未逾新北市110 年度每
    人每月最低生活費之1.2 倍計算即18,720元，認上開必要支
    出費用金額未逾一般人生活程度，尚屬合理。從而，本院暫
    以15,064元為聲請人每月生活費用之必要支出數額。
  ㈥基上，依聲請人現況之財產、信用及勞力等清償能力綜合判
    斷，其每月可支配處分之收入為36,000元，扣除每月必要生
    活費用15,064元，尚餘20,936元，又聲請人目前年齡39歲，
    距法定強制退休年齡65歲尚有長達26年之職業生涯可期，對
    於最大債權金融機構玉山銀行所提分48期、年利率3 ％、每
    月清償1,039 元之前置調解方案，顯有分期清償債務之能力
    ，將上開餘額20,936元先用以清償1,039 元，餘額19,897元
    再用以清償良京公司債務104,000 元，聲請人僅需約6 個月
    即可清償完畢（計算式：104,000 元÷19,897元≒6 個月）
    ，縱使上開債權加計利息，審酌其未來可正常獲得之勞務報
    酬、財產、目前生活必要支出情形，以及參諸全體債權人之
    債權數額與債務人間之利益衡平等客觀因素為綜合判斷，堪
    認聲請人客觀上之經濟狀態仍具有清償能力，實不能排除未
    來有逐期清償債務之可能，自難遽認其有不能清償債務或不
    能清償債務之虞之情事存在。從而，本件聲請核與消債條例
    第3 條所定「不能清償或有不能清償之虞」之法定要件不合
    ，應予駁回。
四、綜上所述，聲請人具有相當收入，足以維持基本生活，且依
    其工作、勞力狀況所具之清償能力以觀，尚非有不能清償債
    務或有不能清償之虞之情事存在，核與消債條例第3 條所定
    「不能清償或有不能清償之虞」之法定要件不合。是本件更
    生聲請，為無理由，應予駁回。爰裁定如主文。
五、至於聲請人所預納之郵務送達費2,040元，則待本件更生事
    件確定後，如尚有賸餘，再檢還予聲請人，併此敘明。
中    華    民    國   110    年    12    月    7     日
                  民事第八庭  法  官   陳翠琪
以上正本係照原本作成。
如對本裁定抗告須於裁定送達後10日內向本院提出抗告狀，並繳
納抗告費新臺幣1,000 元。
中    華    民    國   110    年    12    月    7     日
                              書記官   曾怡婷